【裁判字號】    95,訴,228
【裁判日期】    970603
【裁判案由】    分割共有物
【裁判全文】
臺灣嘉義地方法院民事判決               95年度訴字第228號
原      告  丙○○
訴訟代理人  林春發律師
複代理人    乙○○
            庚○○
被      告  甲○
                        90號.
訴訟代理人  楊勝夫律師
被      告  己○
                        59號.
訴訟代理人  戊○○
被      告  丁○○
                        82巷.
上列當事人間分割共有物事件，於民國97年5 月20日言詞辯論終
結，本院判決如下：
    主      文
兩造共有坐落嘉義縣太保市○○段０二九七地號土地、同段０二
九八地號土地及同段０二九九地號土地准予分割，並將如嘉義縣
水上地政事務所民國九十五年八月八日複丈成果圖A 、E 、I 所
示部分（面積各為0.004301公頃、0.000812公頃、0.003227公頃
）之土地分配予原告；B 、F 、J 所示部分（面積各為0.004069
公頃、0.000984公頃、0.003288公頃）之土地分配予被告丁○○
；C 、G 、K 所示部分（面積各為0.003822公頃、0.001155公頃
、0.003364公頃）之土地分配予被告己○；D 、H 、L 所示部分
（面積各為0.003312公頃、0.001443公頃、0.003585公頃）之土
地分配予被告甲○。
原告應補償被告丁○○、己○各新臺幣玖仟肆佰柒拾貳元；被告
甲○應補償被告丁○○、己○各新臺幣肆萬柒仟捌佰壹拾玖元。
訴訟費用由原告負擔四分之一，餘由被告平均負擔。
    事實及理由
甲、原告主張：(一)坐落嘉義縣太保市○○段0297地號（面積155.
    04平方公尺）、同段0298地號（面積：43.94 平方公尺）及
    同段0299地號（面積134.64平方公尺）等3 筆土地（下稱系
    爭3 筆土地），為兩造所共有，所有權應有部分均各為四分
    之一。而系爭3 筆土地之地目前雖分別登記為道、建、建，
    然為促進土地發展利用，內政部曾有函釋略以「都市土地之
    地目與使用分區不符者，除農業區、保護區內『田』、『旱
    』地目土地外，地政機關應准受理民眾申請塗銷該土地之地
    目，並將其地目欄以空白方式處理之」等語，是系爭3 筆土
    地因經公告實施之太保市都市計畫土地使用分區編定為住宅
    區，則系爭0297地號土地所載地目「道」顯與現況使用分區
    不符，業經原告於民國96年10月26日向水上地政事務所辦理
    塗銷地目，是系爭3 筆土地之使用及管制，係均以太保市都
    市計畫土地使用分區編定為住宅區使用，性質上並無不同，
    且皆毗鄰相接，應得合併分割。又兩造就系爭3 筆土地並無
    不分割之協議，亦無因物之使用目的而不能分割之情事，兩
    造復無法達成分割之協議，爰依法請求為裁判分割，並請求
    依嘉義縣水上地政事務所民國95年8 月8 日複丈成果圖所示
    分配等語。
乙、被告甲○、己○、丁○○均稱：同意嘉義縣水上地政事務所
    民國95年8 月8 日複丈成果圖所示分配。
丙、得心證之理由：
一、原告主張系爭3 筆土地為兩造共有，所有權應有部分均各為
    四分之一，且系爭3 筆土地無因物之使用目的而不能分割之
    情事，兩造就系爭土地並無不分割之協議，復不能達成分割
    之協議等情，為被告所不爭執，堪信為真實。
二、按「各共有人，得隨時請求分割共有物。但因物之使用目的
    不能分割或契約訂有不分割之期限者，不在此限。」、「共
    有物之分割，依共有人協議之方法行之。分割之方法，不能
    協議決定者，法院得因任何共有人之聲請，命為左列之分配
    ：一、以原物分配於各共有人。二、變賣共有物，以價金分
    配於各共有人。以原物為分配時，如共有人中，有不能按其
    應有部分受分配者，得以金錢補償之。」民法第823 條第1
    項、第824 條分別定有明文。經查：
  (一)系爭3 筆土地無因物之使用目的而不能分割之情事，兩造就
    系爭土地並無不分割之協議，復不能達成分割之協議，則原
    告請求本院以裁判分割之，於法有據。
  (二)次查分割方法，法院除可自由裁量，亦應參酌當事人之聲明
    、共有物之性質、使用現況、價格、經濟效用及全體共有人
    之利益等因素，而為適當之分配，要以維持全體共有人之公
    平為標準。本件原告主張本件應依嘉義縣水上地政事務所95
    年8 月8 日複丈成果圖所示，將該複丈成果圖A 、E 、I 所
    示部分（面積各為0.004301公頃、0.000812公頃、0.003227
    公頃）之土地分配予原告；B 、F 、J 所示部分（面積各為
    0.004069公頃、0.000984公頃、0.003288公頃）之土地分配
    予被告丁○○；C 、G 、K 所示部分（面積各為0.003822公
    頃、0.001155公頃、0.003364公頃）之土地分配予被告己○
    ；D 、H 、L 所示部分（面積各為0.003312公頃、0.001443
    公頃、0.003585公頃）之土地分配予被告甲○乙節，為被告
    所同意，且依原告主張之分割方案分配，則兩造所各分得之
    土地均合成較方正之區塊而有利於將來合併利用，符合兩造
    之利益、公平，應為可採；至被告丁○○、己○因未能按其
    原應有部分分配致分割後取得土地之價值較分割前之土地價
    值減少部分，應由原告及被告甲○分別以金錢補償之。本件
    復函請永業不動產估價師事務所就如為前揭分配，兩造所分
    配土地之價值若干為鑑定，業經該事務所鑑定後函覆略以：
    原告、被告丁○○、被告己○、被告甲○所分配前揭土地之
    價值依序為新臺幣（下同）3,911,427 元、3,835,192 元、
    3,835,192 元、3,988,121 元等語，有不動產估價報告書可
    按，兩造就上開鑑定結果亦不為爭執。本院參酌上開鑑定結
    論，認應由原告補償被告丁○○、己○各9,472 元；被告甲
    ○補償被告丁○○、己○各47,819元。
  (三)據上，爰判決如主文第1 項至第2 項所示。
丁、訴訟費用之負擔：按因共有物分割、經界或其他性質上類似
    之事件涉訟，由敗訴當事人負擔訴訟費用顯失公平者，法院
    得酌量情形，命勝訴之當事人負擔其一部，民事訴訟法第80
    條之1 定有明文。查本件雖認原告之主張為有理由，而准予
    分割系爭土地，惟分割共有物之訴，係合兩造之必要共同訴
    訟，但被告之應訴實因訴訟性質所不得不然，故所為抗辯自
    為伸張或防衛權利所必要，是以本院認本件之訴訟費用應由
    兩造按其應有部分之比例分擔，較為公允，爰諭知如主文第
    3 項所示。
中    華    民    國    97    年    6     月    3     日
                  民事第一庭  法  官  林望民
正本係照原本作成。
如不服本判決，須於判決送達後20日內，向本院提出上訴狀。
中    華    民    國    97    年    6     月    3     日
                              書記官  陳慶時


司法院資訊處製作；財團法人民間司法改革基金會備份。
